【裁判字號】    97,訴,456
【裁判日期】    980626
【裁判案由】    分割共有物
【裁判全文】
臺灣苗栗地方法院民事判決               97年度訴字第456號
原      告  辛○○
訴訟代理人  李文傑律師
複  代理人  戊○○
被      告  庚○○
訴訟代理人  丙○○
                        8號
被      告  己○○
            乙○○○
                        5號
            丁○○○
                        段17.
            甲○○○
                        179.
上列當事人間請求分割共有物事件，本院於民國98年6 月16日言
詞辯論終結，判決如下：
    主  文
被告己○○、乙○○○、丁○○○、甲○○○應就渠等被繼承人
盧明哲所遺坐落苗栗縣苗栗市○○○段下南勢坑小段七五三地號
（地目林、面積一三八六六平方公尺）及坐落同小段七五五地號
（地目旱、面積一九０八０平方公尺）土地，應有部分各二四分
之二，辦理繼承登記。
兩造共有坐落苗栗縣苗栗市○○○段下南勢坑小段七五三地號土
地依下列方法分割：如附圖所示編號A 部分面積一七三三平方公
尺土地分歸原告所有，編號B 部分面積一０九七七平方公尺土地
分歸被告庚○○所有，編號C 部分面積一一五六平方公尺土地分
歸被告己○○、乙○○○、丁○○○、甲○○○各按其應繼分維
持公同共有。
兩造共有坐落苗栗縣苗栗市○○○段下南勢坑小段七五五地號土
地依下列方法分割：如附圖所示編號F 部分面積二三八五平方公
尺土地分歸原告所有，編號E 部分面積一五一０五平方公尺土地
分歸被告庚○○所有，編號D 部分面積一五九０平方公尺土地分
歸被告己○○、乙○○○、丁○○○、甲○○○各按其應繼分維
持公同共有。
訴訟費用由被告庚○○負擔二四分之十九，被告己○○、乙○○○、丁○○○、甲○○○連帶負擔二四分之二，餘由原告負擔。
    事實及理由
一、被告己○○、乙○○○、丁○○○、甲○○○受合法通知，
    無正當理由，均未於言詞辯論期日到場，核均無民事訴訟法
    第386 條所列各款情形，爰依原告聲請，由其一造辯論而為
    判決。
二、原告主張：坐落苗栗縣苗栗市○○○段下南勢坑小段753 地
    號、地目林、面積13,866平方公尺土地（以下簡稱系爭753
    地號土地），及坐落同段755 地號、地目旱、面積19,080平
    方公尺土地（以下簡稱系爭755 地號土地）原為原告、被告
    庚○○與訴外人盧明哲（已歿）所共有，應有部分均為原告
    24分之3 、被告庚○○24分之19、訴外人盧明哲24分之2。
    訴外人盧明哲已於民國52年3 月5 日死亡，惟其繼承人即被
    告己○○、乙○○○、丁○○○、甲○○○就渠等被繼承人
    盧明哲所遺系爭753 、755 地號土地之應有部分迄未辦理繼
    承登記。為此訴請盧明哲之繼承人等就系爭土地辦理繼承登
    記。又系爭土地並無因使用目的不能分割之情事，且兩造亦
    未定有不分割之協議，但就分割方法則無從獲得協議。為此
    爰依民法第824 條規定，訴請就系爭土地予以裁判分割。並
    聲明：如主文第1 、2 、3 項所示。
三、被告庚○○同意原告的分割方案。被告己○○、乙○○○、
    丁○○○、甲○○○則均未於最後言詞辯論期日到場，亦均
    未提出書狀作何聲明或陳述。
四、本件原告主張系爭土地為原告、被告庚○○與訴外人盧明哲
    （已歿）所共有，應有部分均為原告24分之3 、被告庚○○
    24分之19、訴外人盧明哲24分之2 。訴外人盧明哲已於52年
    3 月5 日死亡，惟其繼承人即被告己○○、乙○○○、丁○○○、甲○○○就其被繼承人盧明哲所遺系爭土地之應有部
    分迄未辦理繼承登記。系爭土地並無因使用目的不能分割之
    情事，且兩造亦未定有不分割之協議，但就分割方法則無從
    獲得協議之事實，業據提出與所述相符之土地登記謄本、繼
    承系統表及相關戶籍謄本（見卷第6 至23頁）等件為證，並
    經本院依職權調取台灣士林地方法院90年度亡字第16號死亡
    宣告事件卷宗查閱無訛，且為到場之被告庚○○所不爭執，
    堪信為真實。從而，原告訴請被告己○○、乙○○○、丁○○○、甲○○○應就其被繼承人盧明哲所遺系爭753 、755
    地號土地之應有部分各24分之2 辦理繼承登記，自屬有據，
    應予准許。
五、按每宗耕地分割後每人所有面積未達0.25公頃者，不得分割
    。但有下列情形之一者，不在此限：四、本條例中華民國89
    年1 月4 日修正施行前之共有耕地，得分割為單獨所有，89
    年1 月26日總統華總(一)義字第8900017370號令修正公布施
    行之農業發展條例第16條但書第4 款定有明文。經查，系爭
    753 、755 地號土地雖均屬農牧用地，惟兩造係於前開農業
    發展條例修正施行前即分別因繼承、買賣及分割繼承等原因
    而共有，有土地登記簿謄本及苗栗地政事務所異動索引在卷
    可按（詳卷第56至97頁），則揆諸前開說明，自均得分割為
    單獨所有。從而，原告依民法第824 條第2 項規定，訴請以
    判決分割系爭753 、755 地號土地，於法即無不合，應予准
    許。
六、按裁判上如何定共有物分割之方法，除應斟酌當事人之聲明
    、共有物之性質、共有人之意願、利害關係、經濟效用及全
    體共有人之利益等公平決之外，並不受任何共有人主張之拘
    束，法院為顧及全體共有人所得利用之價值等情形，本有自
    由裁量之權，此有最高法院82年度台上字第1990 號 裁判意
    旨可資參照。查系爭753 地號土地南側臨台6 線部分土地現
    為第三人占用種植蔬菜，另部分土地現鋪設有約3 米寬之水
    泥路面，而如原告分割方案圖標示C 部分現雜草雜木叢生，
    未栽植任何作物；據被告庚○○陳稱，系爭753 、755 地號
    土地未有任何建物坐落其上，兩造亦均未在系爭土地上栽植
    任何作物，兩造亦未有分管的約定；系爭755 地號土地如原
    告分割方案圖標示C 部分中間755-1 地號土地上現有高壓鐵
    塔一座等情，業據本院會同苗栗縣苗栗地政事務所人員至現
    場勘驗屬實，並製有勘驗筆錄、現場照片及土地複丈成果圖
    （見卷第106 至110 頁、第114 、115 頁）在卷可按。本院
    審酌系爭土地目前使用之現狀、分割後各筆土地之經濟利益
    及全體共有人將來之共同利益，認系爭土地應以如附圖所示
    分割方法予以分割，即將系爭753 地號土地如附圖所示編號
    A 部分面積1,733 平方公尺土地分歸原告所有，編號B 部分
    面積10,977平方公尺土地分歸被告庚○○所有，編號C 部分
    面積1,156 平方公尺土地分歸被告己○○、乙○○○、丁○○○、甲○○○各按其應繼分維持公同共有；另系爭755 地
    號土地如附圖所示編號F 部分面積2,385 平方公尺土地分歸
    原告所有，編號E 部分面積15,105平方公尺土地分歸被告庚○○所有，編號D 部分面積1,590 平方公尺土地分歸被告己○○、乙○○○、丁○○○、甲○○○各按其應繼分維持公
    同共有。
七、末按因共有物分割、經界或其他性質上類似之事件涉訟，由
    敗訴當事人負擔訴訟費用顯失公平者，法院得酌量情形，命
    勝訴之當事人負擔其一部，民事訴訟法第80條之1 定有明文
    。本件既係因共有物分割涉訟，核其性質，兩造本可互換地
    位，則原告提起本訴雖依法有據，然被告之應訴又係法律規
    定所不得不然，是本院認應由兩造依原應有部分之比例，平
    均分擔訴訟費用較為允洽，爰依職權判決如主文第4 項所示
    。
八、訴訟費用負擔之依據：民事訴訟法第80條之1 。
中    華    民    國    98    年    6     月    26    日
                  民事庭法  官  王萬金
以上正本係照原本作成。
如對本判決上訴，須於判決送達後20日內向本院提出上訴狀。
                        書記官  劉碧雯
中    華    民    國    98    年    6     月    26    日


司法院資訊處製作；財團法人民間司法改革基金會備份。
